臺灣臺南地方法院民事判決　　　　　　　 95年度訴字第510號
原　　　告　嘉新食品化纖股份有限公司
法定代理人　甲○○○
訴訟代理人　丙○○
被　　　告　戊○○
訴訟代理人　蘇明道律師
上列當事人間請求清償債務事件，經本院於民國96年3月9日辯論
終結，判決如下：
　　主　文
原告之訴及假執行之聲請均駁回。
訴訟費用新臺幣陸仟柒佰貳拾元由原告負擔。
　　事實及理由
一、原告起訴主張：
　(一)緣訴外人丁○○向原告購買飼料養殖土雞，養成後交由原告
    出售抵沖飼料貨款，原告前業務代表庚○○負責賣雞，將其
　　中部份成雞出售給被告，被告應給付原告成雞買賣價金總計
　　新台幣（下同）1,454,741元，此筆買賣價金金額業經被告
　　於鈞院93年度訴字第1458號原告與丁○○間清償債務案件開
　　庭時作證承認無誤，當時被告證稱：「原告與我結帳時，我
　　會交付原告業務對帳單明細，上面會有我的簽名。整個雞場
　　的雞隻抓完之後，我們對帳時，我就會開立每日出貨對帳單
　　明細。」，依原告當庭提出被告交付之「每日出貨對帳單」
　　，其上記載「貨品總價1,477,641元 - 女工22,900元＝1,45
　　4,741元」。惟嗣後付款時，被告僅支付839,251元與原告，
　　，其餘615,490元卻支付給丁○○之小雞供應商乙○○及藥
　　品商日昌行，而未支付與原告。本件成雞雖為丁○○所飼養
    ，惟丁○○將成雞交付原告抵付飼料貨款，該成雞即屬原告
    所有，原告將成雞賣給被告，被告自應將成雞買賣價金給付
　　與原告，而非給付與他人，故被告將615,490元成雞買賣價
  　金給付乙○○等之行為，對原告不生給付之效力。本件成雞
　　價格係由原告與被告議定的，故出賣人為原告，又被告於成
  　雞交易時亦知悉該雞隻是丁○○與原告契養的，因而與原告
    公司議價，是被告於買賣成立時，已知悉原告為雞隻出賣人
    ，事後卻將部份雞隻價款支付他人，其支付不合法，甚為明
    確。為此，原告提起本訴，請求被告給付尚未給付之買賣價
    金615,490元。並聲明：(1)被告應給付原告615,490元，及自
    起訴狀繕本送達翌日起至清償日止，按年利率百分之5計算
    之利息。(2)原告願供擔保，請准予宣告假執行。
　(二)對被告答辯所為之陳述
    1.被告主張本件成雞為第三人丁○○所有，原告只是代被告
      出售成雞而已，丁○○須承擔委託日起至出雞日止，期間
      之利益、危險、飼料等云云。惟按本件爭執點是原告究竟
  　　以成雞出賣人之身份或以丁○○代理人之身份出售成雞給
　　　被告及詹宏智、林瑞賓等雞販，關於整個售雞過程，被告
  　　及詹宏智、丁○○、庚○○等人於鈞院93年度訴字第1458
    　號原告與丁○○間清償債務事件中均作證詳述，詹宏智證
      稱：「該成雞係向原告公司業務代表庚○○依照當時市場
      行情議價，然後派遣司機到雞場去抓雞，雞隻價款付給原
　　　告公司等語，由此可見，雞販詹宏智在交易時應認為伊係
  　　向原告公司購買成雞，而非向丁○○購買。被告戊○○自
    　己亦證稱：「雞隻是我派公司的司機去取雞的，‧‧‧雞
      隻是向原告公司之業務買的，也是跟原告公司之業務議價
　　　的。我沒有與被告（即丁○○）接洽，都是與原告公司之
  　　業務接洽，‧‧‧我是開立客票給原告公司支付買賣款項
    　，‧‧‧我們是向原告公司業務議價，所以沒有接洽被告
      」、「有向被告收購過雞隻，之前被告所飼養之雞隻沒有
      與飼料公司契約的，我就與被告議價。」，故被告自始即
      認定成雞出賣人為原告而非丁○○，其於本案主張成雞為
      丁○○所有，丁○○為成雞出賣人，原告公司只是受託賣
      雞而已，顯然前後說詞矛盾，不足採信。
  　2.原告與丁○○間於飼料交易之初即約定將來丁○○應將成
    　雞交付給原告，由原告來出售，交付多少成雞即抵償多少
　　　飼料貨款，交付之成雞不足抵償飼料貨款時，丁○○仍負
  　　清償之責，故當丁○○將成雞陸續分批交付給原告指定之
    　雞販戊○○、詹宏智、林瑞賓等三人時，該成雞所有權即
      歸屬於原告，成雞價金自應由原告收取，且用以抵沖丁○○之飼料貨款，成雞價金金額若超過丁○○之飼料貨款金
      額，則屬超收，原告應將多餘款項退還丁○○，此為債權
      債務之抵銷結算，不能因此即認定原告與丁○○間有委任
      代理之關係。至於雞隻之危險、雞價漲跌、雞隻飼料等，
　　　於丁○○交付成雞給原告或原告指定之雞販以抵償其飼料
  　　貨款前，本即應由丁○○自行負擔，與原告無關。
　　3.被告引用原告於台灣台北地方法院95年度訴字第414號請
  　　求庚○○侵權行為損害賠償事件之訴狀，主張因得原告公
    　司庚○○、丁○○之指示同意，故將買賣價金支付予其他
      訴外人，惟查庚○○於該案中已否認有同意被告支付小雞
　　　款，另丁○○於鈞院93年度訴字第1458號原告與丁○○間
  　　清償債務事件中，亦主張雛雞及藥品是他自己買的，應由
    　他自行向種雞場及藥品商彙算給付價款，可見丁○○並未
      同意被告代其支付款項，被告所辯，不足採信。
二、被告則以：
　(一)原告主張「按本件成雞雖為丁○○所飼養，惟丁○○將成雞
  　交付原告抵付飼料貨款，該成雞即屬原告所有」云云，均與
    事實有間，蓋查第三人丁○○僅委任原告公司代理出售成雞
    ，此由原告於鈞院93年度訴字第1458號請求第三人丁○○清
    償債務事件審理中供稱：「本件原告出售飼料予被告（即第
    三人丁○○），代被告出售成雞……，被告同意由原告代出
    售成雞，出售價金抵充飼料貨款之後，若有餘款再與被告結
    算，給付被告。」等語即明，且按第三人丁○○自委託原告
    代為出售成雞之日起，迄被告派遣工人前往丁○○之雞場抓
    雞止，期間之利益（價格上揚）、危險（雞隻死亡）及飼養
    雞隻之飼料，均由第三人丁○○承受負擔，是原告主張第三
    人丁○○將成雞交付原告抵付飼料貨款，該成雞即屬原告所
    有云云，確與事實不符。
　(二)經查原告所提出第三人丁○○出具之承諾書，丁○○雖承諾
  　伊所有飼養之雞隻，於育成後由原告公司全權負責安排出售
    成雞及收款事宜，惟此為原告與丁○○間之協議，一般人並
    不知悉，況該承諾書僅謂「由貴公司全權負責安排出售成雞
    」，而其價格仍須徵詢第三人丁○○，否則，倘原告為使雞
    販商獲利而賤價出售雞隻時，豈非造成丁○○鉅額之損失。
　(三)又被告戊○○於鈞院93年度訴字第1458號清償債務事件中亦
  　証稱：「抓雞當日到過磅，我們空車先由被告會同我們過磅
    空車的重量，由被告帶領我們進入雞場抓雞，抓取雞隻之後
    ，被告也會同我們去過磅載有雞隻的重量，原告公司的業務
    沒有去，只有被告協同過去……」、「雞隻過磅後，磅單地
    磅所存留壹張，我們取壹張、被告取走壹張。」等語，是衡
    諸常情，倘如原告所主張「丁○○將成雞交付原告抵付飼料
    貨款，該成雞即屬原告所有」云云（為被告否認之），則丁○○何須會同磅稱空貨車之重量、貨車載有雞隻之重量，及
    帶領被告公司之人員進入雞場抓雞，並在場監看，是第三人
    丁○○所飼養之雞隻，其所有權仍非屬原告所有，而係丁○○所有。
　(四)又證人丁○○從委託原告公司代為出售成雞之日起，迄被告
  　派遣工人前往丁○○之雞場抓雞為止，這期間所增加之飼料
    款，或是雞隻發生死亡情形，及抓雞的工資均由證人丁○○
    負擔等情，業據證人庚○○到庭證述明確，復徵諸原告於鈞
    院93年度訴字第1458號請求丁○○清償債務事件審理中供稱
    ：「本件原告出售飼料予被告（即第三人丁○○），代被告
    出售成雞……，被告同意由原告代出售成雞，出售價金抵充
    飼料貨款之後，若有餘款再與被告結算，給付被告。」等語
    ，足見本件確係丁○○委任原告公司代理出售成雞。則被告
    將本件部分買賣價金為丁○○清償購買雛雞款項及藥款，其
    餘則全數支付予原告，被告已如數清償完畢其清償。並聲明
　　：原告之訴駁回；如受不利之判決，請准宣告供擔保免為假
  　執行等語。
三、兩造不爭執之事實：
　(一)訴外人丁○○於92年7月至9月間，向原告購買飼料養殖雞隻
  　，雙方簽立承諾書約定「本人（丁○○）所有飼養之雞隻，
    於育成後由貴公司全權負責安排出售成雞及收款事宜，所得
    價款優先沖抵本人使用貴公司之飼料貨款，如有不足沖抵，
    當由本人無條件支付補足；本人（丁○○）並承諾飼養期間
    ，未經貴公司書面同意，絕不擅自搬動或處分該雞隻。」。
　(二)訴外人丁○○為養殖雞隻，於92年9月11日及14日向訴外人
  　乙○○購買雛雞。
  (三)被告戊○○交付發票日為93年1月10日，面額500,000元之支
    票一紙，作為支付丁○○購買雛雞之款項。
  (四)嗣被告戊○○於92年12月23日、24日、26日及93年1月2日，
    購買上開雞隻共計1,477,641元，扣除抓雞工資22,900元後
    ，總計應支付購買成雞之價款應為1,454,741元。
  (五)被告戊○○為支付購雞價款，遂交付面額總計為839,251元
    之支票3紙（(1)發票日93年1月20日，面額9,251元，票號000
    0000；(2)發票日93年2月12日，面額30,000元，票號0000000
  　；(3)發票日93年2月21日，面額800,000元，票號0000000）
    交予原告，並均已兌現。
四、本院得心證之理由：
　(一)原告主張訴外人丁○○向訴外人乙○○購買雛雞，另向原告
  　購買飼料養殖雞隻並簽立承諾書，嗣雞隻育成後，由被告買
    受部分雞隻總計價款為1,454,741元，被告並將面額共計839
    ,251 元之支票3紙交付給原告，作為給付購買成雞之款項且
    均獲兌現之事實，業據原告提出訴外人丁○○與原告簽立之
    承諾書、每日出貨對帳單、被告購買土雞及付款明細表、順
    源種雞場送貨單為證（詳本院卷第15、16、17、66頁），且
    為被告所不否認，並提出被告戊○○為給付購雞價款所簽發
    面額為9,251元之支票正反面影本1紙為憑（詳本院卷第109
    、110頁），堪信為真實。
  (二)惟原告另主張其出售成雞給被告，結算後被告應支付購買成
    雞之價款總計應為1,454,741元，惟被告僅交付面額共計為8
  　39,251元之支票3紙作為購買雞隻之價款，尚欠購雞價款615
    ,490元尚未給付等語，為被告所否認，並辯稱：其係向訴外
    人丁○○購買成雞，原告僅係代理訴外人丁○○出售雞隻，
    且其係經訴外人丁○○同意，代丁○○清償丁○○向訴外人
    乙○○購買雛雞之價款50,000元及丁○○向訴外人日昌行購
    買雞隻藥品之款項，故其清償對訴外人丁○○自生效力等語
    。基此，本件兩造爭執之重點應為：本件買賣成雞契約之當
    事人為何人？被告戊○○是否向訴外人乙○○、日昌行清償
    丁○○購買雛雞及藥品之款項？如被告戊○○有清償丁○○
    購買雛雞價款及藥品款項，是否對原告發生清償之效力？茲
    說明如下。
  (三)按解釋契約，須探求當事人之真意，固不能拘泥於契約之文
    字，但契約之文字業已表達當事人之真意，無須別事探求者
    ，即不得反捨契約文字而更為曲解。原告主張訴外人丁○○
    向原告購買飼料，雙方簽立承諾書約定丁○○應將所有飼養
    之雞隻，於育成後交由原告全權出售及收款，所得售雞價金
    優先沖抵飼料貨款，如有不足沖抵，被告應無條件支付補足
    等情，並提出承諾書影本1紙為證。又依上開承諾書記載：
    「立承諾書人丁○○因向貴公司購買飼料，為保證絕無虛偽
    不實，茲承諾本人所有飼養之雞隻，於育成後由貴公司全權
    負責安排出售成雞及收款事宜，所得款優先沖抵本人使用貴
    公司之飼料貨款，如有不足沖抵，當由本人條件支付補足；
    本人並承諾飼養期間，未經貴公司書面同意，絕不擅自搬動
    或處分該雞隻，如有違反，本人願負一切民、刑事責任，並
    同意支付違約金予貴公司」等語，依該契約之文字，顯見丁○○同意所飼養之雞隻於育成後，由原告出售雞隻並收取款
    項，是原告主張依承諾書之約定，其有權出售丁○○育成之
    雞隻並收取售雞價款，足堪採信。
  (四)惟原告雖有權出售丁○○育成之雞隻，但究竟係以代理人之
    身分為買賣行為，抑或以出賣人之地位與被告從事交易，則
    須綜合交易當時雙方接洽雞隻買賣過程、議價及付款情形，
    以認定本件買賣雞隻之當事人究係何人？
  1.原告於本院93年度訴字第1458號清償債務事件，起訴請求訴
    外人丁○○給付飼料貨款（下稱前案），被告於前案中供稱
    承：之前有向丁○○買過雞隻，之前丁○○養殖的雞隻沒有
    與飼料公司契約，我就與丁○○議價。但這次是原告通知我
    們去現場看雞隻狀況，雞隻是向原告的業務員買的，也是跟
    原告的業務員議價的，我沒有與丁○○接洽，都是與原告的
    業務員接洽，原告與我結帳時，我會將對帳單明細交給原告
    的業務等語（詳前案94年1月31日言詞辯論筆錄第3至6頁）
    。由被告之前曾多次與丁○○交易並直接議價，足認被告之
    前雞隻買賣交易對象應係丁○○無訛，惟本件雞隻交易過程
    中，不論接洽買賣標的物、決定雞隻價格之議價或對帳與結
    帳等交易重要事項，均係由原告業務員與被告直接商議，則
    原告主張本件買賣契約係存在兩造間，尚非無據。
  2.參以訴外人丁○○所養殖之成雞除販售予被告外，另有將其
    他成雞出售予訴外人詹宏智及林瑞賓，且除被告之外，丁○○不認識其他買主，其他買主均係原告業務員要交易的對象
    等語，業據證人丁○○於本院證述在卷（詳本院卷第88、89
    頁）。基此，訴外人丁○○既不認識訴外人詹宏智及林瑞賓
    ，顯見本件雞隻交易對象係由原告全權決定，且丁○○與其
    他買主既不相識，自無法與其他買主直接交易或議價，此情
    亦據丁○○於本院證稱：我沒有和其他買主談過，是庚○○
    與林家冠去談價錢的等語無訛（詳本院卷第89頁）。因此，
    本件雞隻買賣過程中，原告既係自行決定交易對象及交易價
    格，復與交易對象直接議價及收款，顯見原告係基於出賣人
    之地位與被告、訴外人詹宏智及林瑞賓從事雞隻買賣交易，
    堪可認定。再參以被告於前案中亦自承「雞隻是向原告的業
    務員買的」等語，顯見被告主觀上亦認定其係向原告買受雞
    隻，進而與原告議定交易價格，在在足認，本件原告係基於
    出賣人之地位進行交易，被告亦認係向原告購買雞隻，則本
    件買賣契約存在於兩造間，堪可認定。至被告於本院審理中
  　雖辯稱庚○○及丁○○均有報價云云，惟經本院質之庚○○
    ：買雞時，被告係向何人談價錢？庚○○則證稱：由被告戊○○告知我，我再告知丁○○等語（詳本院卷第83頁），足
    認被告與丁○○間並無直接議價行為，被告所稱丁○○有報
    價云云，尚不足以認定係交易中之議價行為。
  (五)本件兩造既係買賣契約當事人，被告戊○○自應向原告給付
    購買雞隻價款。原告主張雞隻買賣價款總計為1,454,741元
    ，惟被告僅給付839,251元等情，為被告所不爭執，並據原
    告提出每日出貨對帳單為憑，堪信屬實。惟原告起訴狀中主
    張被告將其餘615,490元給付給訴外人乙○○及日昌行，用
    以支付丁○○購買雛雞價款及藥品款項，被告前揭給付對原
    告不生效力云云，為被告所否認，辯稱前揭給付係經原告業
    務員庚○○同意等語。則被告將款項給付予訴外人乙○○及
    日昌行，對原告是否發生清償效力，自有究明必要。
  1.原告於本院審理中以證人丁○○於本院證述所養殖之小雞未
    曾生病，亦未購買藥品云云，否認被告曾給付日昌行115,49
    0元之藥品款項，亦否認被告曾給付乙○○500,000元之雛雞
    款項云云。惟參以丁○○於前案中曾自承向日昌行購買藥品
    11萬多元等語（詳前案94年4月25日言詞辯論筆錄第7頁）；
    證人庚○○於本院亦證稱：丁○○飼養小雞的過程中，小雞
    曾經生病，丁○○與我聯絡，11多萬元的藥品錢就由被告戊○○支付等語（詳本院卷第85頁）；日昌行業務員黃鍚林於
    本院復證稱：庚○○告訴我丁○○的小雞有問題，請我去找
    丁○○，當時丁○○陸續向日昌行買了1、20萬元的藥品，
    我去被告那邊收錢，被告太太開了一張支票給我等語（詳本
    院卷第162、163頁），足認被告確有將丁○○購買藥品之款
    項給付予日昌行業務員。另證人乙○○於本院證述：丁○○
    向我買小雞，開了本票給我，等被告抓了成雞之後，我再拿
    本票向被告收錢等語（詳本院第128頁），則被告將丁○○
    購買小雞款項給付予乙○○之事實，亦足堪認定。
  2.又丁○○同意由原告全權出售雞隻收取價款，並與原告簽立
    承諾書一事，證人庚○○於本院雖否認知情，然參諸證人庚○○於前案審理中證稱：承諾書是其拿給丁○○親簽的，當
    時有口頭說明承諾書的內容，約定由原告負責出售並收款等
    語（詳前案94年4月25日言詞辯論筆錄第2、3頁），足見庚○○確知悉原告與丁○○約定價款應由原告收取之事。另參
    諸證人庚○○於前案中證稱：當時被告有給付1,454,741元
    之貨款，是我讓乙○○扣除500,000元，另外扣除日昌行藥
    款後，其餘再由被告開立支票寄給公司等語（詳前案94年4
    月25日言詞辯論筆錄第5頁），亦證庚○○同意由被告應付
    款項中支付丁○○之雛雞價款及藥款。
  3.參以日昌行業務員己○○於本院證稱：我向被告收藥款這件
    事，是經過庚○○與被告協調後，我才向被告收藥款的，當
    初我要收藥款前，有與庚○○聯絡過，庚○○說藥品的款項
　　去向被告收，但我還是去找丁○○確認藥品項目、數量及金
  　額，並向丁○○確認其同意我向被告收取藥品款項後，我才
    去找被告收款等語（詳本院卷第163頁）。證人乙○○於本
    院亦證稱：當天我打電話通知被告我要去收小雞款，到現場
　　時，有被告夫妻、庚○○、賣小雞藥品的人及我在場，庚○○打電話問丁○○，確認我要去收小雞款，確認完畢後，庚○○跟被告說丁○○答應可以付500,000元，所以被告才開
    票給我等語（詳本院卷第130頁）。由證人黃鍚林及乙○○
    前揭證述，可知己○○係按庚○○指示向被告收取藥款，而
    雛雞款項亦係經庚○○同意後由被告付款。然庚○○身為原
    告業務員，代表原告與被告直接議價及收款，其基於原告使
    用人地位同意被告將部分價款給付予乙○○及己○○，則被
    告所為給付對原告自生清償效力。原告主張被告所為前揭給
    付對其不生效力云云，要無可採。
五、綜上所述，原告主張被告僅給付部分價款，尚餘615,490元
    尚未給付，請求被告應依買賣契約給付所餘價款云云，然被
    告對乙○○及日昌行給付之雛雞價款及藥款，係經原告使用
    人庚○○同意下所為給付，故被告前揭給付對原告亦生清償
    效力，是原告主張被告仍有價款尚未給付，訴請被告給付61
    5,490元，及自起訴狀繕本送達翌日起至清償日止，按年息
    百分之5計算之利息，為無理由，應予駁回，其假執行之聲
    請亦失所附麗，應併予駁回。
六、本件判決結果已臻明確，兩造其餘攻擊防禦方法及舉證，經
    本院斟酌後，認與判決結果無影響，爰不一一論述，供此敘
    明。
七、按法院為終局判決時，應依職權為訴訟費用之裁判，民事訴
    訟法第87條第1項定有明文。本件第一審裁判費6,720元，應
    由敗訴之原告負擔，是本件訴訟費用額確定如主文第2項所
    示。
八、據上論結，本件原告之訴為無理由，依民事訴訟法第78條、
    第87條第1項，判決如主文。
中　　華　　民　　國　　96　　年　　3 　　月　　23　　日
                  民事第五庭    法　官　林中如
以上正本係照原本作成。
如對本判決上訴，須於判決送達後20日內向本院提出上訴狀。
中　　華　　民　　國　　96　　年　　3 　　月　　27　　日
                                書記官　凌昇裕
